臺灣板橋地方法院民事判決　　　　　　　92年度訴字第1814號
原　　　告　九同農產有限公司
法定代理人　乙○○
訴訟代理人　李新興律師
複代理人　　郭哲華律師
被　　　告　甲○○
上列當事人間請求給付貨款事件，本院於94年4 月12日言詞辯論
終結，判決如下：
    主  文
被告應給付原告新臺幣貳佰萬元，及其中伍拾萬元自民國90年11
月6 日起、伍拾萬元自90年11月16日起、伍拾萬元自90年11月2
 6日起、伍拾萬元自90年12月6 日起，均至清償日止，按年利率
百分之五計算之利息。
訴訟費用由被告負擔。
本判決第一項於原告以新台幣陸拾陸萬元供擔保後，得假執行。
但被告以新台幣貳佰萬元為原告供擔保後，得免為假執行。
    事  實
甲、原告起訴主張：
一、緣被告於民國（下同）90年4 月16日起向原告購買蔬菜，約
    定被告應於交貨後14日內以電匯付款，同年5 月31日以前之
    貨款，被告均照約定付款；6 月7 日以後則拖延不付，雙方
    於7 月17日協商，議定未給貨款分二次於7 月20日、7 月27
    日前結清。7 月20日被告應付貨款尚欠新臺幣（下同）
    640,360 元，原告於7 月21日列載貨款明細通知催告被告付
    款，被告仍未付款，7 月31日出貨後，原告乃要求被告先付
    款後再出貨，8 月3 日、9 日、15日三批均經被告先匯款後
    出貨，8 月16 日 以後被告未再付款，原告乃停止供貨。至
    9 月9 日雙方會同結算，經會算後被告共積欠貨款
    4,122,720 元，被告當場給付現金22,720元，餘款則承諾自
    9 月25日起至12月5 日止分8期 付款，被告並開立遠期支票
    8 張共4,100,000 元，用以給付餘款。
二、前開8 張付款支票中，90年10月25日以前到期之4 張支票共
    2, 100,000元，均經被告按期兌現；90年11月5 日、11月15
    日、11月25日及12月5 日到期之4 張面額各500,000 元支票
    ，經屆期提示均遭退票，幾經催討仍未付款，總計被告共尚
    欠貨款2,000,000 元未付，爰依據買賣關係，訴請被告給付
    。又依民法第229 條第1 項規定應自期限屆滿時起負遲延責
    任，爰併依民法第233 條規定請求自各該應付款日（即支票
    到期日）之翌日起按法定利率計算之遲延利息。
三、對被告抗辯之陳述：
（一）「當事人主張有利於己之事實者，就其事實有舉證之責任
      」，民事訴訟法第277 條本文定有明文。被告主張被證1
      所示面額1,000,000 元支票2 張及被證3 所示面額
      800,000 元支票1 張（下簡稱系爭支票）暨匯款600,000
      元（下簡稱系爭匯款），共3,400,000 元，係其交付原告
      供兩造買賣保證金用云云，原告否認其主張之事實為真正
      ，則被告自應就該有利於己之事實，負舉證之責任。
（二）另案第二審於判決理由中認定「被上訴人於原審主張本件
      如附表1 編號1 至3 所示支票3 紙，係於90年3 月間交付
      上訴人之購買蔬菜保證金，核與上訴人所提出銀行代收票
      據簿所載其中附表1 編號1 至2 面額各1,000,000 元之支
      票2 紙已於90年2 月22日交付銀行託收，顯不相符。嗣被
      上訴人於本院改稱：附表1 編號1 至2 之支票2 紙係於90
      年2 月20日交付上訴人，至附表1 編號3 之800,000 元支
      票則係上訴人要求追加保證金而於90年4 月初交付，前後
      所稱不一且無證據可佐，尚難遽予採信。因此，被告主張
      所謂「保證金」之支票係於90年3 月間交付（或嗣後改口
      於2 月20日交付兩張；4 月初再交付3 張，經撤回2 張）
      ；於90年3 月27日電匯60 0,000元，均在兩造90年4 月16
      日開始交貨以前；按「保證金」支票與匯款之交付，與嗣
      後之「陸續交易」無關，至為明顯，益證被告所稱原告要
      求追加保證金云云，純屬虛言。且另案第二審於判決理由
      中亦認定「況上訴人自90年4 月16日才開始出貨，為兩造
      所不爭執，則被上訴人主張所交付之保證金既在未實際出
      貨交易前之90年2 月20 日 及4 月初，實無從以陸續交易
      金額而決定保證金額，反之，被上訴人於陸續收貨交易後
      ，則未再給付任何保證金，由此足見被上訴人上開保證金
      計算基準及給付方式之主張，不足採信。被告抗辯，核屬
      臨訟杜撰之詞，顯非事實，自不足採信。
（三）90年3 月間被告與原告洽談生意時，原告曾提出「經銷與
      買賣合約」稿件，希望被告簽約以保障雙方權益，惟被告
      以蔬果生意業界尚無簽約之例為由拒絕，原告亦未再堅持
      ，此亦為被告所不爭執。茲查該「經銷與買賣合約」稿件
      內容，對被告並無不利，其若干條文尤屬對被告權益保障
      之規定。設若如被告所言，其於2 月間即交付保證金
      2,000 ,000 元 ，再於3 月27日匯付保證金600,000 元，
      復於4 月初同意追加保證金2,400,000 元（3 張面額各
      800,000 元支票）云云，被告自應同意簽約而於合約第5
      條載明已交付保證金現金2,600,000 元及支票3 張共
      2,400,000 元之意旨，確保其合約權益，始合常理。被告
      既主張已繳付保證金2,600,000 元及遠期支票2,400,000
      元，復未應原告要求簽訂保障被告權益之「經銷與買賣合
      約」，殊與常情相違。又查一般交易保證金，均於交易洽
      定時依約定金額一次給付，且縱使未簽訂書面保證金約定
      ，亦會於支票上記載保證用或要求對方簽具收受保證金之
      收據，以為證明。豈有於雙方從無交易往來，且無任何書
      面字據情形下，分數次以支票及匯款給付保證金共
      3,400,000 元之理。被告主張系爭支票及匯款係供作保證
      金之用，卻拒絕簽訂保障權益之「經銷與買賣合約」，亦
      未要求原告簽具任何收據，已與常情有違。
（四）茲查兩造交易並無「保證金」約定，已如前述，且兩造會
      算單，並無隻字片語提及「保證金」或「繼續供貨」，已
      足徵被告所辯，純屬虛構。況查設若兩造有「700,000 兌
      現後，原告再繼續供貨」之約定，被告開立之支票，應以
      700,000 元為面額（或數張支票面額合計700,000 元），
      以作為繼續供貨之時點，始符常情，而被告開立首期90年
      9 月25日支票面額600,000 元，次期10月5 日支票面額
      500,00 0元，合計1,100,000 元，顯不合理；又被告10月
      5 日支票兌現後，依所謂「約定」原告即應開始供貨，惟
      被告既未向原告訂貨，且繼續兌現10月15日之支票500,00
      0 元及10 月25 日之支票500,000 元，而遲至剩餘4 張支
      票到期退票後，始於91年1 月25日以存證信函主張「貴公
      司在本人以前揭保證金3,400,000 元抵充貨款，並陸續兌
      現支票後，貴公司仍未依約進貨……」，亦不合常情，是
      被告主張兩造約定超過3,400,000 元兌現後，原告再繼續
      供貨云云，核屬不實，自難採信。
四、聲明：
 （一）被告應給付原告新臺幣2,000,000 元，及其中500,000
       元自民國（下同）90年11月6 日起、500,000 元自90年
       11月16日起、500,000 元自90年11月26 日 起、500,000
       元自90年12月6 日起，均至清償日止按年利率百分之五
       計算之利息。
 （二）原告願供擔保，請准宣告假執行。
乙、被告抗辯：
一、兩造於89年10月間，在台北農產運銷股份有限公司，經由訴
    外人洪中周介紹認識，當時因洪中周積欠原告貨款無法償還
    ，繼續由被告與其接洽，被告於90年2 月20日下午南下高雄
    ，於次日即90年2 月21日在康橋飯店與原告負責人黃清波、
    乙○○父子洽談買賣事宜，原告表示雙方首次合作，因被告
    係洪中周介紹首次合作經營，故而要求被告支付2,00 0,000
    元保證金，被告遂交付面額1,000,000 元支票兩張，已由原
    告兌領，由於原告發現被告與洪中周合作經營，因洪中周積
    欠原告貨款尚未償還，乃要求被告追加保證金，被告於90年
    3 月27日匯款600,000 元至黃清坡之帳戶，另開立同年4 月
    22 日 、4 月30日、5 月10日面額各800,000 元支票為擔保
    ，原告應諾該3 張支票為擔保性質決不提示。惟原告於90年
    4 月22日違反約定竟將擔保支票提示，經被告與黃氏父子商
    議結果，被告將第一張支票兌現後充作保證金，其餘支票允
    諾被告取回，同年4 月底被告南下高雄取回向銀行註銷，90
    年7 月17日，雙方第一次會算，係黃清坡北上與被告洽談，
    90年9 月9 日原告公司負責人黃維建除帶前次會算單外，另
    攜帶嗣後增加之貨款，經雙方會算扣減後，確定未結清貨款
    4,122,720 元，被告以現金22,720元，另交付8 張面額共
    4,100,000 支票。兩造約定被告支付超過4,100,000 元後（
    即保證金3,40 0, 000 元加上再陸續兌現支票金額超過
    700,000 元），原告願繼續供貨，惟原告兌現面額共
    2,100,000 元之4 張支票後，仍拒絕供貨，被告於91年1 月
    25日函催供貨惟未獲置理，不得已於91年2 月8 日終止契約
    另案起訴請求返還溢領之金額及未兌現之支票4 張。
二、兩造間就提供蔬菜之事洽談甚久，自90年2 月底起至90年4
    月初，而91年1 月25日，所發之存證信函乃以記憶中大約時
    間記載為90年3 月間，按一般常理並無不妥；91年2 月8 日
    起訴狀僅約略記載「3 月間欲向被告購買蔬菜，除交付
    2,800,0 00元之保證金支票，並於90年3 月27日電匯
    600,000 元」，並非直稱在90年3 月間交付2,800,000 元支
    票，更無如原告所稱之90年3 月間交付2,800,000 支票及匯
    款600,000 元之事，且於事後更正「正確時間」，原告一再
    以該2,800,000 元支票交付時間非在90年3 月間，進而以該
    等款項非供作保證金為抗辯，故稱被告不能主張抵銷，顯屬
    無理。
三、原告復以台灣高等法院91年度上字第676 號判決及最高法院
    9 3 年台上字第2254號判決，以證明被告主張支付保證金之
    支票係被告為洪中周所償還，非為兩造買賣蔬菜之保證金。
    在前揭事件審理中，洪中周受原告之威脅，在庭配合原告之
    證詞，而為受不利於被告之判決，惟判決中對於原告主張
    2,800,00 0元支票款及600,000 元匯款為被告替洪中周償還
    部分，經台灣高等法院判決中辨明，按該判決書第17頁第1
    行起：「如附表1 編號3 所示支票上所載金額「捌拾萬元整
    」，經與洪中周當庭所書「捌拾萬元整」之筆跡，相互比對
    ，其書寫字型及筆劃慣習核屬相符，堪認係同一人所為，是
    洪中周所證如附表1 編號3 所示之支票為其向被上訴人所借
    空白票予以填載後持向上訴人借款等情，應屬可採。至其餘
    如附表編號1 至2 所示之支票及匯款600,000 元部分，證人
    洪中周到庭時陳稱須回去蒐集資料再陳報，嗣僅提出書面陳
    述以代證言，經本院多次傳訊均未到庭而難以採認。惟被上
    訴人就其主張如附表編號1 至3 所示之支票及匯款600,000
    萬元係供兩造買賣保證金用之事實，既無法舉證以實其說，
    則上訴人就其抗辯上述3,400,000 元係洪中周向其借貸款項
    之事實，即令不能舉證或其所舉證據尚有疪累，亦應認被上
    訴人就其主張上述3,400,00 0元因蔬菜買賣供應契約終止而
    上訴人受領原因關係不存在之事實，未盡舉證之責任。」於
    台灣高等法院91年度上字第676 號判決中，對於被告支付3
    張支票共計2,800,000 元，僅以其中800, 000元與洪中周筆
    跡相同，認係被告借票予洪中周償還債務，但其餘
    2,000,000 元支票及600,000 匯款，僅以被告未盡保證金之
    舉證責任，因此無法終止買賣契約進而請求返還該不當得利
    。復按本院91年度訴字第337 號判決第7 頁載明：「原告（
    即本件被告）於簽發上開支票3 張及匯款600,0 00元之始，
    無論充作保證金或貨款之用，該等支票既已兌現，為被告所
    自認，是原告業已支付3,400,000 元之款項，堪以認定。」
    被告因兩造無保證金書面以舉證證明該等款項為保證金，但
    被告交付之2,000,000 元支票及600,000 元匯款，原告均具
    領無誤，被告玆以該等款項作為支付買買價金，則原告之訴
    ，顯無理由。
四、聲明：（一）原告之訴駁回。（二）如受不利判決，願供擔
    保請准免假執行。
丙、兩造不爭執之事實（92年11月25日言詞辯論筆錄，本院卷第
    118 頁）
一、被告向原告購買蔬菜，原告自90年4 月16日起供貨至90年8
    月16日；雙方於90年9 月9 日，最後一次會算後，被告結欠
    金額為4,122,720 元，被告給付現金22,720元；其餘
    4,100,000 元部分被告開8 張支票，已兌現2,100,000 元，
    餘額之貨款為2,000,000 未兌現。
二、被告於90年2 月20日給付被證1 所示面額1,000,000 元之支
    票二紙，共2,000,000 元給原告（見本院卷第34、35頁）；
    於90年3 月27日匯款600,000 元給原告（見本院卷第36頁）
    ；原告於90年4 月17日收受被告800,000 元支票（見本院卷
    第38頁），於同年月22日兌現，共已給付3400，000 元
三、本件請求支票即90年9 月9 日，被告交付8 張支票其中4 張
    ，臺灣高等法院91年上字第676 號標的亦是指系爭4 紙支票
    。
丁、本件爭點及本院判斷（92年11月25日言詞辯論筆錄，本院卷
    第119 頁）兩造協議爭點如下：
    被告給付原告被證1 所示面額1,000,000 元支票2 張及被證
    3 所示面額800,000 元支票1 紙暨匯款600,000 元，共
    3,400,000 元，是否作為保證金之用（即被告是否得以上開
    金額抵銷系爭尚未支付之買賣價款）？
一、「當事人主張有利於己之事實者，就其事實有舉證之有利於
    己之事實，負舉證之責任。又按「發票人對於執票人主張之
    原因事實及票據之真正，並不爭執，而主張票款已因清償抵
    銷等原因而消滅者，則舉證責任應由發票人負之」（最高法
    院48年台上字第389 號判例要旨參照）。查被告既就如原證
    2 所示4 張支票之真正及供給付貨款用之原因關係等情不爭
    執，惟抗辯對原告有保證金3,400,000 元之返還債權得供抵
    銷，依前開說明，被告自應就其主張抵銷之3,400,000 元返
    還債權確實存在之事實，負舉證之責任，合先敘明。
二、被告於另案主張被證1 、3 所示支票3 紙，係於90年3 月間
    交付原告之購買蔬菜保證金（見本院卷第55頁背面，台灣高
    等法院91年度上字第676 號判決），然於本院又改稱：被證
    1 之支票2 紙係於90年2 月20日交付原告，至被證3 之
    800,000 元支票則係原告要求追加保證金，而於90年4 月初
    交付（見本院卷第30頁），前後所稱不一，無證據可佐，尚
    難遽予採信。
三、況原告自90年4 月16日才開始出貨，為兩造所不爭執，則被
    告抗辯所交付之保證金，既在未實際出貨交易前之90年2 月
    20日及4 月初，實無從以陸續交易金額而決定保證金額，反
    之，被上訴人於陸續收貨交易後，則未再給付任何保證金，
    由此足見被告於另案抗辯兩造之蔬菜買賣保證金，係依據原
    告陸續交貨決定保證金並依原告指示交付云云，自非可採。
四、證人洪中周於另案審理時證述：進貨前無須先開票保證，一
    般與九同公司交易都是先進貨，大概一星期結帳，我沒有開
    票保證等語（見本院卷第56頁），而洪中周各積欠兩造款項
    債信不佳，則洪中周與原告交易買賣蔬菜猶無須於進貨前給
    付保證金，互核以對，被告抗辯原告陸續要求交付共
    3,400,000 元以為蔬菜買賣之保證金，實難採信。又被告抗
    辯證人洪中周係遭原告脅迫，始為不利於被告之證詞云云，
    並未舉證以實其說，自難採信。
五、觀之兩造不爭執其真正之9 月9 日結算書（見本院卷第6 頁
    ），復無任何有關被告所給付之保證金或原告再繼續供貨之
    記載，則被告抗辯兩造約定超過保證金3,400,000 元後之
    700,0 00元兌現後，原告再繼續供貨云云，核與結算書所載
    內容未符，亦乏其他證據可佐，不足採信。再者，原告已於
    90年8 月16日未再繼續供貨，兩造於90年9 月9 日結算貨款
    ，原告亦已未再供貨已達20餘日，被告抗辯已給付之保證金
    3,400,000 元未逕予扣抵應付貨款，仍另行交付原告現金及
    包括系爭支票二紙共4,122,72元，亦與常情有違，由此益徵
    被告抗辯交付原告3,400,000 元，即被證1 、3 之支票及匯
    款600,000 元，係作為蔬菜買賣之保證金云云，不足採信。
六、綜上所述，被告抗辯給付之3,400,000 元，既非作本件買賣
    契約之保證金，其據以抵銷系爭買賣價款，顯無理由，從而
    ，原告依據買賣關係，據以提起本訴，請求被告給付如訴之
    聲明，即無不合，應予准許。
戊、假執行之宣告：
    兩造陳明願供擔保請為宣告假執行或免為假執行，經核均與
    定相符，爰分別酌定相當之擔保金額予以宣告。
己、本案事證已臻明確，兩造其餘主張陳述及所提之證據，均毋
    庸再予審酌，附此敘明。
庚、結論：原告之訴為有理由，依民事訴訟法第78條，第390 條
    第2 項、第392 條第2 項，判決如主文。
中　　華　　民　　國　　94　　年　　4 　　月　　26　　日
                  民事民事第三庭法　官　徐玉玲
以上正本係照原本作成
如對本判決上訴，須於判決送達後20日內向本院提出上訴狀
中　　華　　民　　國　　94　　年　　4 　　月　　26　　日
                    　　　　　　書記官　朱家惠
